臺灣士林地方法院民事判決　　　　　　 100年度小上字第54號
上　訴　人　永豐商業銀行股份有限公司
法定代理人　邱正雄
訴訟代理人　劉沛興
被上訴人　　鄭宜平
上列當事人間返還不當得利事件，上訴人對於中華民國100 年6
月7 日本院第一審判決（100 年度小字第2 號），提起上訴，本
院判決如下：
    主  文
上訴駁回。
第二審訴訟費用新臺幣壹仟伍佰元由上訴人負擔。
    事實及理由
一、按關於請求給付金錢或其他代替物或有價證券之訴訟，其標
    的金額或價額在新臺幣（下同）10萬元以下者，適用小額程
    序。對於小額程序之第一審裁判之上訴，非以其違背法令為
    理由不得為之。民事訴訟法第436 條之8 第1 項、第436 條
    之24第2 項分別定有明文。又小額程序之第二審判決，依上
    訴意旨足認上訴為無理由者，得不經言詞辯論判決駁回之。
    同法第436 條之29第2 款亦規定甚明。
二、被上訴人起訴主張：臺灣臺北地方法院於民國71年6 月29日
    ，以該院71年度訴字第6536號判決（下稱系爭判決），判命
    被上訴人給付上訴人新臺幣（下同）122 萬1,000 元，及自
    71年4 月13日起至清償日止，按中央銀行核定放款利率計算
    之利息確定。上訴人於99年3 月24日以系爭判決為執行名義
    聲請強制執行，經本院以99年度司執字第13830 號強制執行
    事件（下稱系爭執行事件）執行在案。嗣上訴人於受領利息
    5 萬4,093 元及違約金3 萬1,740 元（共計8 萬5,833 元，
    下稱系爭款項）後，撤回系爭執行事件。惟系爭判決之確定
    證明書係於72年3 月7 日核發，上訴人於99年3 月24日始聲
    請強制執行，其請求權顯已逾15年時效期間而消滅，被上訴
    人業於99年5 月25日為拒絕給付之意思表示。上訴人受領系
    爭款項顯無法律上之原因而受有利益，被上訴人自得依不當
    得利之法律關係請求返還。並聲明請求判決：上訴人應返還
    被上訴人8 萬5,833 元，及自100 年4 月22日起至清償日止
    ，按週年利率5%計算之利息。
三、上訴人則辯稱：上訴人對被上訴人之本金、超過5 年之利息
    及超過15年之違約金債權部分，其請求權雖已因罹於時效而
    消滅，然自94年3 月24日起至原告拒絕給付之意思表示送達
    之99年5 月25日止所發生之利息債權，及自84年3 月24日起
    至99年5 月25日止已發生之違約金債權，均尚未罹於消滅時
    效，上訴人不得拒絕給付，被上訴人受領系爭款項尚非無法
    律上之原因等語。並聲明請求駁回被上訴人之訴。
四、原審審理結果，認定：上訴人於99年3 月24日以系爭判決為
    執行名義，聲請強制執行，距系爭判決確定時之71年6 月29
    日已逾15年時效期間，被上訴人既於99年5 月19日起訴主張
    時效抗辯，上訴人之本金債權請求權即歸於消滅，其利息債
    權為從權利，依民法第146 條規定，亦隨之消滅。上訴人雖
    主張其依系爭判決得受償違約金3 萬1,740 元云云，惟因上
    訴人業於系爭判決審理中減縮其請求之金額，系爭判決因之
    並未判命被上訴人給付違約金，上訴人以系爭判決為執行名
    義所得聲請執行及受償者，僅以系爭判決所命給付之本金、
    利息為限，不及於違約金。被上訴人於為時效抗辯後即無給
    付義務，上訴人因系爭執行事件受領之本金、利息、執行費
    ，均無法律上之原因，應依不當得利之法律關係返還予被上
    訴人。並判命上訴人給付被上訴人8 萬5,833 元，及自100
    年4 月22日起至清償日止，按週年利率5%計算之利息。
五、上訴人就原審判決聲明不服，提起上訴，其上訴理由略以：
  (一)上訴人於71年度訴字第6536號請求給付會款事件中，係聲明
    請求被上訴人及連帶給付原告122 萬1,000 元，及自71 年4
    月13日起至清償日止，按中央銀行放款核定放款利率計算支
    付之「違約金」，且兩造71年簽訂之借據中亦載明逾期償還
    合會金時，應自遲延日起按每百元每日五分計付「違約金」
    ，上訴人起訴時則自請減縮違約金之計算方式為按中央銀行
    放款核定放款利率計算。故系爭判決之主文，係將被上訴人
    應給付之「違約金」誤載為「利息」。
  (二)原審所引用的最高法院99年度第5 次民事庭會議決議，並未
    認定違約金債權亦屬從權利；另依最高法院97年度台上字第
    477 號、96年台上字第2540號判決意旨，上訴人超過15年部
    分之違約金債權固已於時效，惟上訴人聲請強制執行時，即
    發生時效中斷之效力，故自84年3 月24日起至99年5 月25日
    止之違約金債權，上訴人仍得請求被上訴人清償等語。並聲
    明請求廢棄原判決。
六、經查：
  (一)上訴意旨雖指摘原審判決違反最高法院99年度第5 次民事庭
    會議決議、最高法院97年度台上字第477 號、96年台上字第
    2540號判決意旨，主張依上開決議及判決意旨，違約金非屬
    本金債權之從權利，並不因本金債權罹於時效而併為消滅云
    云。惟系爭判決之主文為「被告（含被上訴人）應連帶給付
    原告（即上訴人）新臺幣122 萬1,000 元，及自71年4 月13
    日起至清償日止按中央銀行核定放款利率計算之利息」（原
    審卷第12頁），已明示被上訴人應給付者為「本金」及「利
    息」，則上訴人猶爭執其依系爭判決對被上訴人有違約金債
    權存在云云，即屬無稽。上訴人雖主張：其起訴時係請求給
    付違約金，系爭判決誤寫為利息云云，惟上訴人於該訴訟審
    理中已變更其請求之內容，此觀諸系爭判決於理由欄記載「
    從而原告請求... 及自逾期日（即71年4 月13日）起減縮為
    按中央銀行核定放款利率計算之利息，洵屬正當」等語明確
    （原審卷第15頁），即知其情。從而，上訴人以系爭判決為
    執行名義所得聲請執行及受償者，應以系爭判決主文所載之
    本金、利息為限，不及於違約金。
  (二)上訴人對被上訴人並無違約金債權，原不得請求被上訴人給
    付違約金之情，既經認定如上。則違約金債權究否為本金債
    權之從權利、是否因本金債權罹於時效而併同消滅等法律爭
    議，即對原審判決之結論不生影響。原審以上訴人之本金、
    利息債權均已罹於消滅時效，且對被上訴人原無違約金債權
    存在為由，認被上訴人並無給付義務，上訴人依系爭執行事
    件受領系爭款項，為無法律上之原因，應依不當得利之法律
    關係如數返還予被上訴人，而為上訴人敗訴之判決，核無違
    背法令之情事。上訴人任意指摘原判決違背法令，要非可採
    ，其上訴為無理由。
七、承上，本件依上訴意旨足認上訴為無理由，爰不經言詞辯論
    判決駁回上訴。並確定第二審訴訟費用額1,500 元，應由上
    訴人負擔。
八、據上論結，本件上訴為無理由，依民事訴訟法第436 條之29
    第2 款、第436 條之32第1 項、第2 項、第436 條之19第1
    項、第449 條第1 項、第78條，判決如主文。
中    華    民    國   100    年    11    月    21    日
                  民事第二庭  審判長法  官  林政佑
                                    法  官  黃欣怡
                                    法  官  王怡雯
以上正本證明與原本無異。
本件判決不得上訴。
中    華    民    國   100    年    11    月    22    日
                                    書記官  林冠伶